---
title: "Treball Bio"
author: "Iris Arevalo, Vinyet Hernan, Ernest Juncosa, Dongjun Li i Frida Lugosi"
date: "2026-05-01"
output: html_document
---

```{r setup, include=FALSE}
knitr::opts_chunk$set(echo = TRUE)
```

```{r}
library(ggplot2)
library(factoextra)
library(pheatmap)
library(caret)
library(pROC)
```


# INTRODUCCIÓ i OBJECTIUS

El treball que s'ha escollit consisteix en un anàlisi d'un subconjunt de dades òmiques generades pel TCGA corresponent a 150 mostres de tumors de mama prèviament normalitzades i filtrades. La primera columna del conjunt de dades indica el subtipus tumoral, mentre que la resta de columnes corresponen a l'expressió normalitzada de gens seleccionats. El treball és sobre el càncer de mama, que és una malaltia altament heterogènia que presenta diferents subtipus moleculars amb característiques biològiques i clíniques diferenciades. Entre aquests subtipus, n'hi ha tres que són altament rellevants (Basal, Her2 i LumA). Són especialment rellevants per la seva implicació en el pronòstic i en la resposta a l'hora d'escollir i dur a terme els tractaments. L'anàlisi de dades transcriptòmiques mitjançant RNA-Seq permetrà estudiar els nivells d'expressió gènica i identificar patrons moleculars capaços de discriminar entre aquests subtipus tumorals. Aquest tipus d’anàlisi és especialment útil en medicina de precisió, ja que facilita una millor classificció dels pacients i pot contribuir a una presa de decisions terapèutiques més adequada.

A partir d'aquestes dades, s'aplicaran diferents algoritmes de classificació supervisada, concretament k-NN i SVM amb l'objectiu d'identificar quin model presenta un millor rendiment predictiu.

L'objectiu principal del treball és desenvolupar i comparar diferents models de classificació supervisada per discriminar els subtipus de càncer de mama. 

# MATERIALS i MÈTODES

## IMPORTACIÓ i ANÀLISI EXPLORATORI DE LES DADES

```{r}
dades <- read.csv("rna.csv")
```

```{r}
head(dades)
dim(dades)
str(dades)
sum(is.na(dades))
```

El primer que s'ha de veure és que la taula de les dades és de dimensió 150x201, cosa que significa que la taula disposa de més variables que observacions. 
Una altra cosa que cal observar és que la variable Y (variable que indica el subtipus de càncer de mama) és una variable de caràcters que s'haurà de passar a factor, ja que els algoritmes de classificació supervisada requereixen que la variable depenent sigui categòrica. La resta de variables, evidentment, són numèriques.

```{r}
dades$Y <- as.factor(dades$Y)
table(dades$Y)
```

Una dada important a conèixer de les dades és quina és la distribució dels subtipus tumorals. Aquesta distribució mostra un cert desequilibri entre classes, especialment pel major nombre de mostres del subtipus LumA respecte a Her2, fet que s'haurà de tenir sempre en compte durant l'avaluació dels models de classificació.

Per aprofundir una mica més en l'avaluació de les dades de les quals es disposa, s'ha considerat convenient dur a terme algunes tècniques per controlar la qualitat de les dades.

### BOXPLOTS

Primer de tot, s'ha considerat que per saber una mica quins podrien ser els gens més rellevants per a aquest estudi, resulta de notòria utilitat fer un diagrama de caixes dels gens amb major variància

```{r}
#Selecció dels gens amb més variància
variancies <- apply(dades[,-1], 2, var)
top_genes <- names(sort(variancies, decreasing = TRUE))[1:5]
top_genes
```

Primer de tot, per entendre bé biològicament els resultats, es proporciona informació sobre aquests 5 gens:

- STC2: Aquest gen codifica una glicoproteïna homodimèrica secretada que s'expressa en una gran varietat de teixits i pot tenir funcions autocrines o paracrines. La proteïna codificada té 10 dels seus 15 residus de cisteïna conservats entre els membres de la família de la estanniocalcina i és fosforilada per la caseïna cinasa 2 exclusivament en els seus residus de serina. 

- APOD: Glicoproteïna que pertany a la família de les lipocalines. El gen que la codifica està situat a la regió p14.2 del cromosoma 3. Està demostrat que els nivells augmenten en les cèl·lules del cervell durant el procés d'envelliment i també en moltes malalties neurològiques i psiquiàtriques com l'esquizofrènia, el trastorn bipolar, l'alzheimer, el parkinson i la malaltia de Niemann-Pick.

- NTN4: Aquest gen codifica un membre de la família netrina, unes proteïnes relacionades amb la laminina que actuen en el guiatge axonal, la tumorogènesi i l'angiogènesi. Aquest gen en concret destaca per facilitar el creixement de neurites, la migració cel·lular i l'adhesió de cèl·lules murals als vasos sanguinis i és crucial per al desenvolupament del sistema nerviós, la formació de nous vasos sanguinis i l'estabilitat vascular.

- MEX3A: La proteïna MEX3A és molt important ja que regula les cèl·lules mare neurals que permeten crear noves neurones durant l'etapa adulta. És una proteïna d'unió a l'ARN, cosa que vol dir que no canvia els gens, sinó que controla com es llegeixen i es tradueixen les instruccions per fabricar altres proteïnes. A més a més, com que el cervell humà té un nombre limitat de cèl·lules mare, s'encarrega que aquestes cèl·lules no es gastin totes de cop, mantenint un equilibri entre les que estan adormides i les que s'activen

- SEMA3C: Aquest gen codifica una glicoproteïna secretada que pertany a la família de senyals de guia neuronal semaforina de classe 3. Un augment de l'expressió d'aquest gen es correlaciona amb un increment en la invasió i l'adhesió de cèl·lules canceroses. A més a més, les mutacions d'origen natural en aquest gen s'associen amb la malaltia de Hirschsprung (trastorn genètic que causa obstruccions intestinals greus des del naixement)

```{r}
colors_subtipus <- c("Basal" = "blue",   # Blau
                     "Her2"  = "springgreen",   # Vermell
                     "LumA"  = "purple")   # Verd

b1 <- ggplot(dades, aes(x = Y, y = STC2, fill = Y)) +
  geom_boxplot(alpha = 0.8, outlier.size = 1.5, outlier.alpha = 0.5) +
  scale_fill_manual(values = colors_subtipus) +
  labs(title = "Expressió del gen STC2",
       subtitle = "Per subtipus de càncer de mama",
       x = "Subtipus tumoral",
       y = "Nivell d'expressió normalitzat",
       fill = "Subtipus") +
  theme_minimal() +
  theme(legend.position = "none",
        plot.title = element_text(face = "bold", size = 14, hjust = 0.5),
        plot.subtitle = element_text(size = 11, hjust = 0.5, color = "gray30"),
        axis.title = element_text(size = 12),
        axis.text = element_text(size = 10),
        panel.grid.major = element_line(color = "gray90", linewidth = 0.3),
        panel.grid.minor = element_blank())
b1
```

El boxplot amb el gen STC2 suggereix que té més expressió amb el subtipus tumoral LumA. En els altres dos subtipus tumorals, s'observen punts que són outliers. Een el cas de Her2, es poden veure dos outliers per sobre de la caixa i en el cas Basal, es poden observar dos outliers inferiors a la caixa.

```{r}
b2 <- ggplot(dades, aes(x = Y, y = APOD, fill = Y)) +
  geom_boxplot(alpha = 0.8, outlier.size = 1.5, outlier.alpha = 0.5) +
  scale_fill_manual(values = colors_subtipus) +
  labs(title = "Expressió del gen APOD",
       subtitle = "Per subtipus de càncer de mama",
       x = "Subtipus tumoral",
       y = "Nivell d'expressió normalitzat") +
  theme_minimal() +
  theme(legend.position = "none",
        plot.title = element_text(face = "bold", size = 14, hjust = 0.5),
        plot.subtitle = element_text(size = 11, hjust = 0.5, color = "gray30"),
        axis.title = element_text(size = 12),
        axis.text = element_text(size = 10),
        panel.grid.major = element_line(color = "gray90", linewidth = 0.3),
        panel.grid.minor = element_blank())
b2
```

En el boxplot amb el gen APOD, s'observa que amb el subtipus Basal el gen té menys expressió gènica que amb els altres dos subtipus tumorals, amb l'excepció d'un outlier dins de Basal, que està per sobre els nivells esperats de Her2 i LumA.

```{r}
b3 <- ggplot(dades, aes(x = Y, y = NTN4, fill = Y)) +
  geom_boxplot(alpha = 0.8, outlier.size = 1.5, outlier.alpha = 0.5) +
  scale_fill_manual(values = colors_subtipus) +
  labs(title = "Expressió del gen NTN4",
       subtitle = "Per subtipus de càncer de mama",
       x = "Subtipus tumoral",
       y = "Nivell d'expressió normalitzat") +
  theme_minimal() +
  theme(legend.position = "none",
        plot.title = element_text(face = "bold", size = 14, hjust = 0.5),
        plot.subtitle = element_text(size = 11, hjust = 0.5, color = "gray30"),
        axis.title = element_text(size = 12),
        axis.text = element_text(size = 10),
        panel.grid.major = element_line(color = "gray90", linewidth = 0.3),
        panel.grid.minor = element_blank())
b3
```

En el boxplot amb el gen NTN4, s'observa que Basal torna a ser el subtipus tumoral en el que es pot observar menys expressió gènica i LumA té més expressió gènica en comparació amb els altres dos subtipus.

```{r}
b4 <- ggplot(dades, aes(x = Y, y = MEX3A, fill = Y)) +
  geom_boxplot(alpha = 0.8, outlier.size = 1.5, outlier.alpha = 0.5) +
  scale_fill_manual(values = colors_subtipus) +
  labs(title = "Expressió del gen MEX3A",
       subtitle = "Per subtipus de càncer de mama",
       x = "Subtipus tumoral",
       y = "Nivell d'expressió normalitzat") +
  theme_minimal() +
  theme(legend.position = "none",
        plot.title = element_text(face = "bold", size = 14, hjust = 0.5),
        plot.subtitle = element_text(size = 11, hjust = 0.5, color = "gray30"),
        axis.title = element_text(size = 12),
        axis.text = element_text(size = 10),
        panel.grid.major = element_line(color = "gray90", linewidth = 0.3),
        panel.grid.minor = element_blank())
b4
```

El gen MEX3A és al revés que el gen NTN4 i el subtipus tumoral amb més expressió gènica és el Basal. A més a més, es pot observar que té molta menys variabilitat. LumA és el subtipus amb menys expressió gènica en aquest cas. 

```{r}
b5 <- ggplot(dades, aes(x = Y, y = SEMA3C, fill = Y)) +
  geom_boxplot(alpha = 0.8, outlier.size = 1.5, outlier.alpha = 0.5) +
  scale_fill_manual(values = colors_subtipus) +
  labs(title = "Expressió del gen SEMA3C",
       subtitle = "Per subtipus de càncer de mama",
       x = "Subtipus tumoral",
       y = "Nivell d'expressió normalitzat") +
  theme_minimal() +
  theme(legend.position = "none",
        plot.title = element_text(face = "bold", size = 14, hjust = 0.5),
        plot.subtitle = element_text(size = 11, hjust = 0.5, color = "gray30"),
        axis.title = element_text(size = 12),
        axis.text = element_text(size = 10),
        panel.grid.major = element_line(color = "gray90", linewidth = 0.3),
        panel.grid.minor = element_blank())
b5
```

El gen SEMA3C és un gen amb molta expressió gènica i Basal és el subtipus tumoral amb menys expressió gènica i Her2 i LumA tenen expressions gèniques similars tot i que l'expressió gènica de LumA és una mica superior a la de Her2.

### PCA

Una tècnica fonamental en l'anàlisi exploratori de les dades òmiques és fer PCA sobre totes les variables predictores. És una tècnica molt útil per reduir la dimensionalitat del conjunt de dades i permet visualitzar possibles patrons de separació entre classes. Bàsicament, és una tècnica consistent en transformar les variables originals en un conjunt reduït de components ortogonals que expliquen la major part de la variabilitat total del conjunt de dades. Aquesta tècnica permet una representació visual més senzilla i facilita la identificació de possibles agrupacions naturals entre mostres. 

```{r}
pca <- prcomp(dades[,-1], scale. = TRUE)
#library(factoextra)
fviz_pca_ind(pca, col.ind = dades$Y, palette = c("blue","springgreen","purple"))
```

S'observa que hi ha diferències entre els tres subtipus en les dues primeres dimensions. Tal i com indica els eixos del gràfic, la dimensió 1 explica el 18,9% de la variabilitat i la dimensió 2 expica el 13,1% de la variabilitat. Clarament, el gràfic mostra una separació entre els subtipus tumorals. Sobretot, s'observa diferències a la dimensió 1, ja que a la dimensió 2 estan completament disperses. A l'esquerra de l'eix Y = 0, veiem el gen LumA, al centre el gen Her2 que és el gen, que a simple vista, sembla que té més dispersió. A la dreta de l'eix Y = 0, hi ha el gen Basal.

### HEATMAP

```{r}
pheatmap(dades[, top_genes])
```

En aquest mapa de calor, s'observa que hi ha algunes mostres on el gen STC2 està molt més expressat. Després, també es poden veure diferències per gens, gens que en algunes mostres s'expressen molt sembla provocar que un altre gen s'expressi menys, com per exemple en el cas de les mostres on STC2 té més expressió, MEX3A en té molta menys. 

## SEPARACIÓ TRAIN/TEST

Per garantir la comparabilitat entre models, tots els algoritmes els entrenem i avaluarem utilitzant exactament la mateixa partició de train i test. Seguint les indicacions de l'enunciat, s'utilitzarà una llavor fixa per garantir la reproductibilitat dels resultats. 

```{r}
set.seed(213)

n <- nrow(dades)
train_idx <- sample(1:n,size=round(0.67 * n))

data.train <- dades[train_idx,]
data.test <- dades[-train_idx,]
```


# RESULTATS

Per evitar que l'algoritme memoritzi les dades i creii un sobreajust, farem servir cross-validation de 3 folds. Això vol dir que les dades estaràn dividides en 3 parts diferents (*tal i com es pot observar en el chunk anterior*): 2 les farem servir per a entrenar el model i següdament amb la 3 era part de les dades es valida. Repetirem el procés  per assegurar que el model serà robust davant de dades noves. 


## 1. Classificació amb k-Nearest Neighbour
El mètode de **K-Nearest Neighbour (KNN)** consisteix en crear una nova mostra per a observar la classe pertinent de les mostres veïnes; és a dir, aquelles que són més properes a ella en l'espei de dades. 

Amb la següent funció utilitzarem aquest mètode, calcularem la distància euclidiana (*que és la típica en aquest cas*)d'un punt cap als seus "k" veïns més propers a partir dels nivells d'expressió dels gens (que actuen en aquest cas com variables predictores). Finalment assignarem la classe majoritària entre els k veïns a la nova mostra.  

Tal i com s'ha explicat abans; farem servir el cross-validation de 3 folds. Explorarem els valors k = 1, 3, 5, 7, 11 per trobar el nombre òptim de veïns per aquest conjunt de dades.  
 
```{r}
library(caret)

# mètode d'entrenament del 3-fold cv (validació creuada)
ctrl <- trainControl(method = "cv", number = 3)

valors_k <- expand.grid(k = c(1, 3, 5, 7, 11))
```

Ara entrenem el model KNN usant la variable Y com a resposta i tota la resta com a predictors. Hem estandaritzat les dades perquè KNN es basa en distàncies i sabem que és molt sensible a l'escala de les pròpies dades per a calcular-les.  

```{r}
set.seed(123)
model_knn <- train(Y ~ ., 
                   data = data.train, 
                   method = "knn", 
                   trControl = ctrl, 
                   tuneGrid = valors_k,
                   preProcess = c("center", "scale"))

print(model_knn)
```
En els resultats obtinguts en aquesta taula s'observa que s'han utilitzat 100 mostres per a l'entrenament (són el 2/3 de les 150 que hi han) juntament amb els 200 predictors que hi han (nivells d'expressió dels gens). 

Aquesta explica que els grups de validació (3 fold) han tingut mides de 66, 68 i 66 mostres. 

Al tindre classes desequilibrades, s'utilitza la mètrica de Kappa ja que aquesta medeix la concordança entre les prediccions del model i de la realitat. La columna d'accurancy explica quanr encerta el model de les classificacions durant la validació creuada. 

S'observa que els valors més grans de kappa (0.8336145) i accurancy (0.9013480) estàn amb la k=3, per lo tant podem concluir que amb el valor òptim de k que és 3, el model knn està molt ben ajustat. 


A l'assignatura d'anàlisi multivariant hem estudiat com es representa gràficaemnt la validació d'aquest mètode: 

```{r}
plot(model_knn, main = "Optimització de K", 
     pch = 19, col = "steelblue")
```
S'observa que el punt més alt de la corba es troba en k=3, aquest confirma que amb tres veïns el model assoleix el seu màxim rendiment abans de començar a decaure (ja sigui per excés de soroll o per suavitzar massa les dades). 


És interessant estudiar també que a partir de projectar les dades (les de test) en un pla (l'he creat a partir dels dos gens més variables), podem veure com ha classificat les el mètode de KNN les noves mostres. 

Per projectar les dades en 2D, hem escollit els gens STC2 i APOD atès que, com s'ha vist a l'anàlisi exploratori prèvi, són els que presenten la variància més alta. 


```{r}
# trio els 2 gens
gen1 <- "STC2"
gen2 <- "APOD"

resultats_vis <- data.frame(
  G1 = data.test[, gen1],
  G2 = data.test[, gen2],
  Real = data.test$Y,
  Prediccio = prediccions_knn
)

# on s'ha equivocat el model
resultats_vis$Correcte <- ifelse(resultats_vis$Real == resultats_vis$Prediccio, "Sí", "No")

ggplot(resultats_vis, aes(x = G1, y = G2, color = Prediccio, shape = Correcte)) +
  geom_point(size = 3, alpha = 0.8) +
  scale_shape_manual(values = c("Sí" = 19, "No" = 4)) +
  labs(title = "prediccions a partir de KNN amb k=3 (en test)",
       subtitle = paste("Variables:", gen1, "vs", gen2),
       x = paste("Expressió", gen1),
       y = paste("Expressió", gen2),
       shape = "Classificació Correcta?") +
  theme_minimal()
```

Aquest gràfic format per l'expressió del gen STC2 en l'eix x i el gen APOD en l'eix y, representa per colors a quina classe de subtipus de càncer pertany cada mostra (basant-nos en els 3 veïns més propers de les dades d'entrenament). 
El rosa és de subtipus Basal, tendeix a agrupar-se en la part esquerra (valors més baixos de STC2). El verd representa Her2 i, el blau LumA que es troben en la part dreta de STC2. 

La gran majoria de elements que hi ha en el gràfic són cercles, fet que reflecteix que és un model amb molts encerts amb la realitat. Les poques creus que hi han es troben en les fronteres de decisió, així que és normal que en aquelles zones el model falli ocasionalment. 

Per a una millor explicació, representarem ara el mateix gràfic, però amb les diferentes k's. 

```{r}
library(gridExtra)

gen1 <- "STC2"
gen2 <- "APOD"

# valors de k per a comparar
k_valors <- c(1, 5, 7, 11)

llista_grafics <- list()

for(i in seq_along(k_valors)) {
  k_actual <- k_valors[i]

  set.seed(123)
  model_temp <- train(Y ~ ., 
                      data = data.train, 
                      method = "knn", 
                      tuneGrid = data.frame(k = k_actual),
                      preProcess = c("center", "scale"),
                      trControl = trainControl(method = "none")) 
  
  pred_temp <- predict(model_temp, newdata = data.test)
  
  res_temp <- data.frame(
    G1 = data.test[, gen1],
    G2 = data.test[, gen2],
    Real = data.test$Y,
    Prediccio = pred_temp
  )
  res_temp$Correcte <- ifelse(res_temp$Real == res_temp$Prediccio, "Sí", "No")
  
  p <- ggplot(res_temp, aes(x = G1, y = G2, color = Prediccio, shape = Correcte)) +
    geom_point(size = 2, alpha = 0.8) +
    scale_shape_manual(values = c("Sí" = 19, "No" = 4)) +
    labs(title = paste("k =", k_actual),
         x = gen1, y = gen2) +
    theme_minimal() +
    theme(legend.position = "none", 
          plot.title = element_text(size = 10, face = "bold"))
  
  llista_grafics[[i]] <- p
}

grid.arrange(grobs = llista_grafics, ncol = 2, 
             top = "Comparació del test segons les diferentes K's")
```
El fet de que hi hagin més creus en aquests 4 gràfics en comparació amb l'anterior indica que hi han més errors de classificació (el model tendeix a euivocar-se més que no pas amb la k òptima).

Troben que amb el k=1, fa que el model sigui més sensible als outliers de l'entrenament i, en canvi, amb els k=5,7,11 fa que es torni massa conservador a causa d'un sobreajust. 

Amb aquestes evidències visuals, queda clar que k=3 és un equilibri ideal entre precisió i capacitat de generalització per a aquestes dades òmiques. 



# DISCUSSIÓ

################################################## 

# Missatge per a la Frida de part de la Iris: 
**Com ja he fet KNN, he decidit fer com una secció per a la discussió dels resultats, quan tinguis tu la teva part feta; la posem en comú i trobem finalment quin és el millor. Per a no oblidar els resultats i la part de discussió meva; la posaré aquí**

En el mètode de KNN, que es basa en la proximitat de l'expressió gènica entre mostres, hem obserat que et fet de tindre una base de addes gran (amnb 200 gens), la qualitat del knn depèn de la mètrica de distància. Per a això abans de realitar aquest mètode s'ha hagut d'estandarditzar. S'ha escollit el model amb k=3 perquè era el que presentava els valors més alts d'accurancy i Kappa, per lo tant, representa el model amb major capacitat predictiva i concordança que no es deu al atzar. 

*El següent pas serà contrastar l'eficiència i capacitat separadora d'aquests mateixos gens mitjançant fronteres lineals i radials complexes (SVM) per veure quin enfocament captura millor la base biològica del problema.* -- te toca Friday :)


#################################################

## SVM
Primer de tot s'indica que es vol entrenar el model amb 3 fold-cross validation, això es fa indicant el mètode "cv" (cross-validation) i com que es volen 3 folds, number 3. Amb els folds el que es consegueix és dividir les dades en 3 parts iguals on es fan tres iteracions. S'entrena amb dos folds i es valida amb el que resta. Amb aquest mètode s'utilitzen millor les dades ja que, com que es tenen molts gens en el data-set no es pot permetre perdre dades.

```{r}
control <- trainControl(method = "cv", number = 3)
```

Un cop definit la manera d'entrenar el model, s'aplica aquest.
Es començarà a aplicar el SVM, aquest algorisme busca separar classes amb un hiperplà óptim, en el cas d'aquest treball, es busca distingir els diferents tipus de mostres biològiques.

Lo bo d'aquest algorsime és que segueix sent efectiu en els casos on p>n.

Com que l’objectiu d’aquest algorisme és separar les classes mitjançant una frontera de decisió lineal, en el cas de dades en més de dues dimensions, osigui aquest treball en particular, `ncol(dades)=201`, el conjunt té 200 predictors, ja que la columna Y és la variable resposta i no compta com a predictor, i per tant aquesta frontera és un hiperplà. I per això no sempre és possible separar les classes de manera lineal. Per això, s’utilitzen les funcions kernel, que permeten transformar les dades a un espai de major dimensió on poden ser separades linealment.

En primer lloc, s’explora el kernel lineal, que no aplica cap transformació i genera fronteres de decisió lineals.

*Kernel lineal*
S'entrena el model amb la formula del model, utilitzant totes les variables, s'utilitzen les dades que han sigut expressament separades per entrenar el model amb el tractament de control `trControl` establert abans (3 fold-cross validation). S'aplica `svmLinear` com s'ha comentat anteriorment. És important escalar les variables en l'algorisme SVM, i per tant es fa un preprocessament `preProcess` on es centren i s'escalen. I finalment, es defineixen els valors dels paràmetres de l'hiperplà `tuneGrid=expand.grid()` on es van provant diferents valors fins trobar l'adequat.
```{r}
set.seed(123)

modelo_svm_lineal <- train(
  Y ~ .,
  data = data.train,
  method = "svmLinear",
  trControl = control,
  preProcess = c("center", "scale"),
  tuneGrid = expand.grid(
    C = 2^(-5:10)
  )
)
```
S'observa que per tots els valors de C tenen la "accuracy" amb el mateix valor i que per tant es té un model molt estable i fàcilment separable linealment. Finalment es mostra que el valor ideal de C és 0.03125, el qual és el més petit, ja que el model simple ja funciona perfectament.


Un cop el model està definit es prediuen les dades amb les que s'han separat expressament per testejar. I s'evaluen els resultats de la predicció amb la matriu de confusió. Aquesta el que fa és calcular la precisió, exactitud...

```{r}
pred_lineal <- predict(modelo_svm_lineal, data.test)

confusionMatrix(pred_lineal, data.test$Y)
```
La matriu de confusió retorna una accuracy del 0.94 i un kappa, que és l'ajust per atzar, del 0.9, aquests valors són molt bons.
Pel que fa a les classes, el model classifica perfectament la classe LumA, mentre que es detecten petites confusions entre les classes Basal i Her2 que es poden observar en les prediccions. En la matriu de confusió es recalquen aquests petits errors en les columnes de `sensitivity` i `specificity.` A les altres columnes com `prevalence`, `detection prevalence` es pot veure que en la categoria basal el model infraprediu, en Her2 el model sobreprediu i LumA està ben ajustat

En conclusió, el model amb la funció kernel lineal està molt ben ajustat, igualment, es provarà amb la funció kernel rbf ja que aquest pot millorar o sobreajustar.

*Kernel rbf*

De forma similar al lineal, s'usen totes les variables regressores, s'utilitzen les dades separades per entrenar amb el tractament especificat al principi, s'escalen les dades com a preprocessament. El que canvia en aquest model és el mètode `svmRadial` i que en aquest es tenen dos paràmetres a ajustar, aquests són el `C` (que també estava en el model lineal) que és quant castigues equivocar-se, i `Sigma` que signfica com de recargolada pot ser la frontera que es crea. Per establir aquests paràmetres es fa una graella i prova amb els diferents.

```{r}
set.seed(123)

grid_rbf <- expand.grid(
  C = 2^(-5:10),
  sigma = 2^(-10:2)
)

modelo_svm_rbf <- train(
  Y ~ .,
  data = data.train,
  method = "svmRadial",
  trControl = control,
  preProcess = c("center", "scale"),
  tuneGrid = grid_rbf
)
```
A partir dels resultats del model mostra que ,moltes combinacions de C i sigma donen una accuracy propera a 0.52 i un Kappa igual a 0, indicant que el model és molt sensible a aquests paràmetres. Els quals són valors molt més petits que el lineal. Però es troba que la millor combinació és sigma 0.0009765625 i c=4 amb 94.06% d'accuracy i un Kappa de 0.90, que és un rendiment molt alt.

```{r}
pred_rbf <- predict(modelo_svm_rbf, data.test)

confusionMatrix(pred_rbf, data.test$Y)
```

Les mètriques de qualitat mostren que el model presenta un rendiment molt elevat, amb una accuracy del 94% i un valor de Kappa de 0.90, indicant una classificació excel·lent. El model és significativament millor que un classificador aleatori (NIR = 0.46). Pel que fa a les classes, LumA es classifica perfectament, mentre que les petites confusions es concentren entre Basal i Her2. Les mètriques de sensibilitat, especificitat i balanced accuracy confirmen la robustesa del model. Més específicament matriu de confusió retorna que classifica perfectament les mostres LumA i també molt bé la Basal. La classe més problemàtica segueix sent Her2. Hi ha 2 mostres problemàtiques a Basal classificades com a Her2 i 1 mostra Her2 classificada com a LumA.

```{r}
plot(modelo_svm_lineal)
plot(modelo_svm_rbf)
```
Encara que, RBF és més flexible, no millora el rendiment respecte el model lineal. RBF no empitjora sino que no aporta cap millora. Llavors pel principi de parsimonia s'escull el model més simple, per tant, el lineal. Cal destacar que el model lineal és molt constant i per tant funciona bé sempre i que el RBF només funciona bé en una zona concreta.
En aquests últims gràfics es pot veure clarament la inconsistència del RBF, el que es comentava anteriorment, que és consistent únicament en una zona.










######################################################

# Missatge per a la Dongjun de part de la Iris

MATRIU DE CONFUSIÓ (part de la Dongjun)
**Bueno, pensava que tmb havia de fer la matriu de confusió de knn, pero vamos creo que no. Així que Dongjun et deixo aquest script (ns si el necessitaràs per a fer la teva part o no; pero eso)**
- Iris :))
```{r}
prediccions_knn <- predict(model_knn, newdata = data.test)

# Calculem la matriu de confusió i les mètriques de qualitat
matriu_conf_knn <- confusionMatrix(prediccions_knn, data.test$Y)
matriu_conf_knn
```



##########################################################












# REFERÈNCIES

- Wikipedia STC2
- Wikipedia APOD
- https://portal.gdc.cancer.gov/genes/ENSG00000074527
- https://sebbm.es/revista/investigacion/mex3a-una-proteina-necesaria-para-mantener-el-reservorio-de-celulas-madre/
- https://www.ncbi.nlm.nih.gov/gene/10512 
